【裁判字號】    92,上易,1903
【裁判日期】    921023
【裁判案由】    妨害名譽等
【裁判全文】
臺灣高等法院刑事判決                          九十二年度上易字第一九０三號
    上  訴  人
    即  被  告  甲○○
右上訴人因妨害名譽等案件，不服臺灣板橋地方法院九十二年度易字第八八八號，中
華民國九十二年五月二十二日第一審判決（起訴案號：臺灣板橋地方法院檢察署九十
一年度偵字第二００八０號），提起上訴，本院判決如左：
    主  文
上訴駁回。
    事  實
一、甲○○於民國九十一年十月十一日下午六時三十分許，騎乘車牌號碼ＭＥＡ｜０
    四七號重型機車，行經臺北縣板橋市○○路○段三十六號「板信商業銀行」前時
    ，因行駛車道未依規定二段式左轉，逕自左轉往三民路方向行駛，經路口執勤員
    警乙○○、吳忠信上前攔停，甲○○拒絕接受攔查，竟騎乘機車逃逸，員警乙○
    ○、吳忠信見狀分騎機車自後追趕，甲○○行至板橋市○○路○段二一二巷二十
    一號前時不慎滑倒，員警乙○○、吳忠信上前要求其出示駕駛執照與行車執照，
    遭甲○○拒絕，並藉詞與員警起口角爭執，復因不滿員警乙○○阻止其離去，當
    場公然以臺語三字經「幹你娘」出言辱罵執行公務之員警乙○○，嗣經巡邏員警
    到場將甲○○逮捕移送法辦。
二、案經乙○○告訴暨臺北縣政府警察局海山分局移送臺灣板橋地方法院檢察署檢察
    官偵查起訴。
    理    由
一、訊據上訴人即被告甲○○固坦承於前揭時、地騎乘車牌號碼ＭＥＡ｜０四七號重
    型機車，遭員警乙○○、吳忠信攔停之事實，然矢口否認有以臺語三字經侮辱員
    警之行為，辯稱：其係遭員警設計陷害，當天其行經板信商業銀行前，因光線昏
    暗，未注意到警察攔停，之後被二名警員從三民路第一現場逼到中山路二段第二
    現場，該處係巷道，其並未摔倒，只是將機車停在攤架內，亦未拒絕出示證件，
    僅詢問員警其係觸犯何法條，員警不說，員警乙○○並反稱「我就是要設計你」
    等語，因現場警員態度惡劣，其被逼的沒辦法，才對警員說了「幹」字，這是其
    平日說話之口頭禪，並未與員警起爭執，亦未以三字經辱罵警察，二名警員之證
    詞不符且違背事理。而警方當場所錄之錄音帶，經勘驗並未聽見其有罵三字經的
    聲音，況錄音帶中之聲音有中斷或音量大小不一之情形，疑已遭剪接變造，況其
    於警局製作筆錄時未全程錄音，且係於夜間訊問，明顯違反刑事訴訟法第九十八
    條及第一百條之一之規定，再者原審於九十二年五月八日之庭訊筆錄亦未要求其
    簽名，顯有未洽云云。
二、經查：
  (一)右揭事實，業經證人即台北縣政府警察局海山分局埔墘派出所巡佐吳忠信於偵審
    中結證稱：當日其與警員乙○○在板橋市○○路○段三十六號「板信商業銀行」
    前路口執勤，欲攔停被告時，前面已有交通隊要攔他，但被告不停車，當時其幾
    乎已站至快車道攔停被告所騎機車，起先看被告要停車，但突然又加速逃跑，其
    與乙○○便分騎機車追趕，乙○○在前，其在後，追到板橋市○○路○段二一二
    巷二十一號前，該處係市場，被告因緊張而人車摔倒，將被告攔下後，告以其違
    反二段式左轉，請其將駕、行照取出，但被告不承認，反而問有無拍照，其與乙
    ○○欲將被告帶回警局處理，但被告一直閃躲，過程中出口罵三字經「幹你娘」
    ，舉發違反道路交通管理事件通知單係回派出所開掣的，因被告當場不拿證件出
    來，回派出所被告拿證件出來才開立罰單，但被告又拒絕在通知單上簽名等語（
    見偵查卷第二十三頁、原審九十二年三月二十七日訊問筆錄）。證人即台北縣政
    府警察局海山分局埔墘派出所員警乙○○於偵審中亦證稱：當日其與吳忠信在板
    橋市○○路○段三十六號「板信商業銀行」前路口執勤，被告騎機車違規左轉，
    其與吳忠信欲攔停被告時，被告拒不停車並往前衝，其與吳忠信分騎機車追趕，
    追約五十至一百公尺，至板橋市○○路○段二一二巷二十一號市○○○○巷道狹
    小，被告轉彎轉不過去跌倒，我們請他出示證件，被告拒絕，被告要離開現場，
    遭其阻擋，就針對其罵三字經「幹你娘」，員警吳忠信是在追到被告請他出示證
    件時開始錄音，當天其與吳忠信均穿警察制服，並穿反光背心，被告之交通違規
    罰單係其所開立，被告當時拒簽，所以交由監理機關寄發等語（見偵查卷第五十
    四頁背面、原審九十二年五月八日審判筆錄），互核前開二位證人所述案發經過
    情節均屬相符，並有偵查卷附臺北縣警察局舉發違反道路交通管理事件通知單影
    本二紙可稽，證人吳忠信與乙○○與被告素不相識，亦無怨隙，倘被告遵守交通
    規則，或未於警察攔停時，騎乘機車逃逸，二名警員當無於傍晚交通繁忙時刻，
    眾目睽睽之下，無故於市集巷弄間追逐被告之理，證人吳忠信與乙○○前開證詞
    並無悖離事理之處，被告以其等證詞不符且違背事理為辯，難稱有理。
  (二)被告於偵查中檢察官問及是否騎機車未依規定二段式左轉時，答稱：「我由北往
    南方向，要左轉三民路家樂福方向，標誌沒看清楚」等語。檢察官復問是否有罵
    警察，被告答稱：「我有順口罵出聲音，但我沒那個意思」等語（見偵查卷第十
    六頁背面）。嗣被告於檢察官複訊時先坦承：當日有遭員警取締違規駕車，係因
    拒絕稽查逃逸等語 (見偵查卷第二十二頁背面) ，繼又稱：當時比較暗，沒有看
    清楚，又沒看見員警，沒有拒絕逃逸云云 (見偵查卷第二十二頁背面)。再稱：
    是有說「幹你娘」這個話，是因為警察激伊，伊沒有罵警察之意云云。又稱：在
    員警取締時不記得有罵「幹你娘」云云（見偵查卷第二十二頁背面、第二十三頁
    背面）。其雖一度供承因拒絕稽查而逃逸，並曾向警員說「幹你娘」這個話，但
    同日訊問時又隨即改稱：沒有逃逸，不記得有罵「幹你娘」云云。嗣於原審法院
    訊問時被告坦承騎乘機車行經板橋市○○路○段三十六號板信商業銀行前時，未
    依規定二段式左轉，員警乙○○、吳忠信當天身著制服之事實（見原審九十二年
    三月二十七日訊問筆錄）。繼之改稱行經板信商業銀行前時（即被告所稱之第一
    現場），未看見警察攔停云云，並稱係員警從第一現場將其逼至第二現場（即板
    橋市○○路○段二一二巷二十一號前）云云。其供詞前後閃鑠矛盾不一，顯係避
    就之詞，且若被告所稱違規左轉時未看見警察攔停屬實，何以又堅稱係警察將其
    由第一現場逼至第二現場，顯見其被員警追躡之際，已知係因交通違規拒絕員警
    攔停而遭警追捕。
  (三)本案員警於取締被告交通違規之現場所錄製之錄音帶，經檢察官於九十一年十二
    月十九日偵查中當庭播放勘驗，發現於Ｂ面內容有被告罵「幹你娘」之聲音，並
    經證人員警乙○○當場確認，記明筆錄，被告雖表示其未聽見，但亦同時表示沒
    有其他補充（見偵查卷第六十頁）。原審於九十二年五月八日審理時再度播放勘
    驗扣案之錄音帶結果，被告案發當時確實有與員警起激烈之口角爭執，攔停當場
    並拒絕出示相關證件，而於爭吵過程中，被告亦確有出言辱罵員警，雖因當時錄
    音背景聲音吵雜，但仍可聽出被告以「幹ＸＸ」之言語罵取締員警，反之錄音內
    容則並無被告所稱之員警有說「我就是要設計你」等語 (見原審卷六十二頁)。
    綜合證人吳忠信、乙○○明確證述被告以「幹你娘」之言詞罵取締員警之內容及
    檢察官、原審勘驗錄音帶之結果，雖因錄音背景聲音吵雜，但仍可認定被告罵警
    員之「幹ＸＸ」，即係「幹你娘」之意，而以被告於為警取締現場與警發生激烈
    口角爭執之氣氛，其對員警所稱「幹你娘」之語，亦難認係口頭禪而無侮辱之意
    ，雖被告始終以其未與員警口角，未聽見罵三字經云云置辯，然與卷附事證不符
    ，自不足採。再者，本院依被告聲請將前開錄音帶送請法務部調查局以重複播放
    比對及聲紋痕跡檢查之方法鑑定，發現前開錄音帶並無剪接情事，此有該局九十
    二年八月二十二日調科參字第０九二００二八八九四０號鑑定通知書在卷可憑，
    被告辯稱：錄音帶疑已遭剪接變造云云，亦屬無據。雖被告於本院審理時再次聲
    請勘驗錄音帶內容，查明被告是否確有口出「幹你娘」三個字，本院斟酌本案被
    告交通違規不服取締逃逸在先，繼遭員警攔停又拒絕接受取締，與員警大聲口角
    ，並以粗鄙之言詞辱罵執勤員警於後，偵審中一再避重就輕，飾詞卸責，經檢察
    官及原審法官二度勘驗錄音帶內容，已如前述，是本院認本案客觀事證已臻明確
    ，無重覆勘驗錄音帶內容之必要。
  (四)被告復辯稱：其於警局製作筆錄時未全程錄音，且係於夜間訊問，明顯違反刑事
    訴訟法第九十八條及第一百條之一之規定云云，姑不論原審判決並未引用被告警
    訊筆錄作內容為認定被告有罪之依據，無再予調查警訊筆錄有無證據禁止之必要
    ，且細繹該警訊筆錄上記載現為夜間十七時三十五分，你是否願意接受夜間訊問
    ，被告表示同意並且親自簽名其上 (見偵查卷第四頁) ，亦無違反夜間訊問之問
    題，被告以此為辯，實無理由。被告另辯稱：原審於九十二年五月八日之庭訊筆
    錄亦未要求其簽名，顯有未洽云云。惟原審於九十二年五月八日係進行審判程序
    ，依刑事訴訟法第四十六之規定，審判筆錄應由審判長簽名，並無被告亦需簽名
    之規定，被告以其未簽名於審判筆錄為辯，於法亦有未合。
  (五)綜上所述，本件事證明確，被告以前詞為辯，均屬無可採信，其犯行洵堪認定。
三、核被告所為，係犯刑法第一百四十條第一項之侮辱公務員罪及同法第三百零九條
    第一項之公然侮辱罪。其同時同地以一行為觸犯屬國家法益之侮辱公務員罪及個
    人法益之公然侮辱罪，所侵害之法益不同，為想像競合犯，應從較重之侮辱公務
    員罪處斷。公訴意旨認被告以三字經當場辱罵之對象除員警乙○○外，尚有員警
    吳忠信云云。然查被告係因不服取締，員警乙○○阻止其離去現場時，針對乙○
    ○口罵三字經等情，業經乙○○指明在卷，應認被告辱罵之對象僅係員警乙○○
    ，未及於員警吳忠信，公訴意旨就此部分尚有誤認。又對於公務員依法執行職務
    時當場侮辱罪，其所處罰者，係國家公務之執行，被害者為國家法益，非公務員
    個人（最高法院八十五年度臺非字第二三八號判決參照），而國家法益係單一法
    益，屬單純一罪，故關於公訴意旨所指被告辱罵員警吳忠信部分，爰不另為無罪
    之諭知。至於原判決主文第四字雖贅繕「對」字，惟對於判決本旨並無影響，附
    此敘明。
四、原審認被告罪證明確，爰引刑法第一百四十條第一項、第三百零九條第一項、第
    五十五條、第四十一條第一項前段，罰金罰鍰提高標準條例第一條前段、第二條
    ，審酌被告騎乘機車違反道陸交通安全規則，不服員警取締，竟以粗鄙之三字經
    侮辱執行公務之員警，事後毫無悔意，其犯罪之動機、目的、手段、所生損害、
    及犯罪後之態度等一切情狀，量處被告有期徒刑三月，並諭知易科罰金之折算標
    準。經核認事用法均無違誤，量刑亦屬妥適，被告仍執前詞提起上訴，核無理由
    ，其上訴應予駁回。
據上論斷，應依刑事訴訟法第三百六十八條，判決如主文。
本案經檢察官覃正祥到庭執行職務。
中      華      民      國    九十二    年      十      月    二十三    日
                              臺灣高等法院刑事第二十二庭
                                  審判長法  官  蔡  秀  雄
                                        法  官  趙  功  恆
                                        法  官  蘇  素  娥
右正本證明與原本無異。
不得上訴。
                                        書記官  何  閣  梅
中      華      民      國    九十二    年      十      月    二十三    日
附錄：本案論罪科刑法條全文
刑法第一百四十條
  對於公務員依法執行職務時，當場侮辱，或對於其依法執行之職務公然侮辱者，處
  六月以下有期徒刑、拘役或一百元以下罰金。
  對於公署公然侮辱者，亦同。
刑法第三百零九條
  公然侮辱人者，處拘役或三百元以下罰金。
  以強暴犯前項之罪者，處一年以下有期徒刑、拘役或五百元以下罰金。


司法院資訊處製作；財團法人民間司法改革基金會備份。
